臺灣高等法院民事判決
111年度家上字第141號
上  訴  人  甲○○  
訴訟代理人  陳湘傳律師
            賴思仿律師
被上訴人    乙○○  

訴訟代理人  蔡文玉律師

上列當事人間請求離婚等事件，上訴人對於中華民國111年3月7
日臺灣士林地方法院110年度婚字第126號第一審判決提起上訴，
並為訴之追加、減縮，本院於111年8月23日言詞辯論終結，判決
如下：
    主      文
上訴及追加之訴均駁回。
第二審(含追加之訴)訴訟費用由上訴人負擔。
    事實及理由
一、按「數家事訴訟事件，或家事訴訟事件及家事非訟事件請  
    求之基礎事實相牽連者，得向就其中一家事訴訟事件有管轄
     權之少年及家事法院合併請求，不受民事訴訟法第53條及
    第248條規定之限制」；「法院就前條第1項至第3項所定得
    合併請求、變更、追加或反請求之數宗事件，應合併審理、
    合併裁判」；「法院就前項合併審理之家事訴訟事件與家事
    非訟事件合併裁判者，除別有規定外，應以判決為之」，家
    事事件法第41條第1項、第42條第1項前段、第2項分別定有
    明文。上訴人於原審訴請離婚及酌定對於未成年子女權利義
    務之行使負擔，分屬家事事件法第3條第2項乙類之離婚事件
    (第2款)，及同條第5項戊類之定對於未成年子女權利義務之
    行使負擔事件(第8款)。嗣提起上訴後，追加備位之訴，以
    兩造未繼續共同生活長達1年以上為由，依民法第1010條第2
    項、第1項規定，請求宣告改用分別財產制，及依民法第108
    9條之1準用第1055條第1項規定，酌定未成年子女之親權由
    伊單獨任之（見本院卷第65至68頁），依家事事件法第3條
    第5項之規定，為家事非訟事件(戊類)，其請求之基礎事實
    相牽連，依前揭規定，應予合併審理、合併裁判，並應以判
    決為之。
二、本件上訴人主張：兩造於民國100年11月11日結婚，婚後育
    有1子甲○○（OOO年O月OO日生），伊懷孕時，因當時兩造所
    住○○市○○區○○○路0段00巷00號1樓（下稱○○住所）環境髒亂
    不適合居住，兩造乃協議被上訴人仍住在○○住所，上訴人遷
    回新北市○○區○○路00巷0號7樓娘家（下稱○○娘家）定居，未
    成年子女出生後亦隨同伊住在○○，平日由伊母親及娘家親友
    共同照顧，俟OOO年1月因伊妹婿另購入同區○○路O號OO樓之O
    房屋（下稱○○路住所）後，上訴人與未成年子女即一同遷居
    至該住所，與妹妹、妹婿同住。其間，被上訴人於未成年子
    女出生後，未前往關心伊母子，亦無心為伊母子改善○○住所
    之生活環境，獨留伊母子在○○生活，僅於假日將未成年子女
    攜至○○住所探視；未成年子女出生迄今，除生活起居由伊扶
    養、照顧外，舉凡生活費、學雜費、保險費、醫療費等費用
    ，均由伊獨力負擔，縱伊假日攜子與被上訴人外出用餐、購
    物，亦由伊支出花費，被上訴人從未負擔扶養未成年子女之
    任何費用，兩造以此方式分居達8年之久。旋被上訴人於108
    年3月17日因急性缺血性中風入院急診，嗣伴有急性腦梗塞
    併出血性變化、左側偏癱、腦中風、譫妄及認知功能障礙等
    併發症，導致伊與被上訴人溝通明顯困難，智力亦有部分退
    化，須以與孩童對話之語氣與其對談，伊除於被上訴人住院
    期間到院照護外，亦於被上訴人出院後，自109年4月起至11
    0年4月止，於每週一至五住在○○住所，照料被上訴人生活起
    居，未成年子女仍由○○親友照顧，待伊週末返回○○後即接手
    自行照顧。然而，伊在○○住所照顧被上訴人期間，屢遭被上
    訴人兄姐指責、指喚做事，伊與被上訴人溝通任何事情，被
    上訴人均要詢問兄姐意見，而無自己意見，導致有關未成年
    子女權利義務事項之行使，皆因摻入被上訴人兄姐意見致伊
    無法自為決定或順利處理。因兩造本已長期分居、各自生活
    ，情感淡漠，已無共同經營夫妻生活之共識，且無互信、互
    愛基礎，再加上伊平時除須照護未成年子女外，又須協助照
    顧被上訴人生活起居，自己復患有乳房纖維腺瘤，常需至醫
    院回診，甫於109年11月18日經手術治療子宮內膜息肉病症
    ，在○○住所協助照顧被上訴人期間，又屢遭被上訴人兄姐出
    言不遜，長此以往，導致伊心力交瘁，被上訴人雖不同意與
    伊離婚，惟伊實在無法協力經營婚姻關係、維繫夫妻共同生
    活，兩造婚姻已生破綻，爰依民法第1052條第1項第2項之規
    定請求判准兩造離婚，並酌定未成年子女之親權由伊單獨任
    之（上訴人就原審判決駁回其依民法第1052條第1項第7款請
    求裁判離婚部分，雖曾一併上訴聲明不服，惟於本院審理中
    已陳明不再主張依上開裁判離婚事由為請求〈見本院卷第178
    、258頁〉，已非本院審理範圍，不再贅述）。上訴人另於本
    院追加備位之訴，主張如認其先位之訴為無理由，兩造分居
    迄今長達1年，依民法第1010條第2項、第1項規定聲請法院
    宣告改用夫妻分別財產制，及依民法第1089條之1準用第105
    5條第1項規定，請求酌定未成年子女之親權由伊單獨任之等
    語。
三、被上訴人則以：兩造原係公司同事，交往2、3年後結婚，原
    同住伊○○住所，因上訴人改至桃園市龜山區之仁寶、鴻海公
    司上班，路途甚遠，為體恤上訴人長途通勤工作之辛勞，兼
    可陪伴照顧失婚多年之岳母，兩造乃商議上訴人就近暫居○○
    娘家，而不定時返回○○住所與伊同住，伊則於每週六、日放
    假時均前往○○與上訴人同住，週間亦會不定時前往○○同住，
    兩造是協議兩地輪流居住，並非分居。嗣兩造未成年子女於
    OOO年O月OO日出生後，為方便岳母照顧稚子，兩造仍維持前
    述○○、○○兩地輪流同住方式，共同照顧未成年子女。伊於10
    4年2月在○○市○○○路000號O樓承租辦公室設立寬達立國際有
    限公司，經營進口日本寵物用品專賣店，上訴人則成立小旅
    行生活事業社專營網路販售進口書籍事業，夫妻一起打拼事
    業，共同賺錢養家，感情和睦、互動良好，並無難以維持婚
    姻之重大事由存在。詎伊不幸於108年3月間因急性腦出血而
    中風罹病，兄姐在伊住院期間及出院返家後，均幫忙伊復健
    及於假日輪替照顧，復聘有外勞看護照顧；伊中風後，上訴
    人認為○○住所老舊，不適合伊出院後靜養及兩造之子同住，
    乃於108年10月間主導重新裝潢○○住所，並將○○住所1樓前面
    改作小旅行生活事業社販賣書籍之店面，嗣裝潢完竣，上訴
    人自109年4月至110年4月與被上訴人同住在○○住所，照顧家
    庭並兼營上開販賣書籍業務，伊亦積極復健及陪伴稚子，為
    上訴人分憂解勞，兩造實有共同協力經營婚姻之意思，兩造
    婚姻並無破綻，伊不幸罹病，非屬可歸責於伊之事由，伊不
    願意離婚。另上訴人雖以在兩造結婚後發現○○住所老舊髒亂
    ，不適合未成年子女居住等語，執為兩造婚姻發生破綻之主
    張，惟上訴人於上訴理由狀內陳稱兩造係於伊患病後半年內
    才產生破綻，嗣111年6月29日準備程序期日再次確認此情，
    惟於民事準備㈡狀再改稱兩造自100年結婚至108年3月17日伊
    患病前婚姻關係已有破綻云云，先後陳述反覆不一，已難遽
    採。伊於108年5月轉入復健病房後，即持續復健，雖曾甫住
    院時短暫發生譫妄現象，嗣已恢復正常，並無認知功能障礙
    情形，伊自109年出院後，每日在家自主訓練，以牽引機鍛
    鍊左手及自行練站方式積極復健，已可攜同未成年子女外出
    遊玩及陪伴照顧，伊努力經營兩造間婚姻生活及分擔照顧稚
    子工作，假以時日應可恢復健康，與上訴人重拾幸福美滿時
    光。兩造應無難以維持婚姻之破綻，上訴人請求裁判離婚及
    酌定未成年子女權利義務由其單獨任之，並無理由。縱認上
    訴人訴請離婚為有理由，惟社工訪視報告未建議由何方單獨
    行使親權或共同行使親權，僅建議由兩造共擬教養計畫，以
    共同合作照顧未成年子女，足認兩造均為適任之行使親權之
    人。上訴人追加備位之訴請求宣告夫妻分別財產制及酌定未
    成年子女權利義務事項由其單獨行使云云，亦無理由等語，
    資為抗辯。
四、原審為上訴人敗訴之判決，其聲明不服，提起上訴，並聲明
    （先位之訴）：㈠原判決廢棄。㈡准兩造離婚。㈢兩造所生未
    成年子女丙○○權利義務之行使或負擔，由上訴人單獨任之。
    被上訴人之答辯聲明：上訴駁回。又上訴人於本院追加備位
    之訴，聲明：㈠請准宣告兩造改用夫妻分別財產制。㈡兩造所
    生未成年子女丙○○權利義務之行使或負擔，由上訴人單獨任
    之。被上訴人答辯聲明：追加之訴駁回。
五、關於上訴人先位請求離婚部分：
(一)按民法第1052條第2項規定，有同條第1項以外之重大事由，
    難以維持婚姻者，夫妻之一方得請求離婚。是否有難以維持
    婚姻之重大事由，判斷標準為婚姻是否已生破綻而無回復之
    希望，此不可由上訴人已喪失維持婚姻意欲之主觀面加以認
    定，而應依客觀的標準，即難以維持婚姻之事實，是否已達
    於倘處於同一境況，任何人均將喪失維持婚姻希望之程度以
    決之。又所稱有前項以外之重大事由，難以維持婚姻者，係
    抽象的、概括的離婚事由，此乃緣於74年間修正民法親屬編
    時，為因應實際需要，參酌各國立法例，導入破綻主義思想
    所增設。但其事由應由夫妻一方負責者，僅他方得請求離婚
    ，是其所採者為消極破綻主義精神，而非積極破綻主義，關
    於難以維持婚姻之重大事由，其判斷之標準為婚姻是否已生
    破綻而無回復之希望，而婚姻是否已生破綻無回復之希望，
    則應依客觀之標準，即難以維持婚姻之事實，是否已達於倘
    處於同一境況，任何人均將喪失維持婚姻意欲之程度而定。
    至於同條項但書所規定難以維持婚姻之重大事由應由夫妻之
    一方負責者，僅他方得請求離婚，乃因如肯定有責配偶之離
    婚請求，無異承認恣意離婚，破壞婚姻秩序，且有背於道義
    ，尤其違反自己清白之法理，有欠公允，同時亦與國民之法
    感情及倫理觀念不合，因而採消極破綻主義。倘該重大事由
    ，夫妻雙方均須負責時，應比較衡量雙方之有責程度，僅責
    任較輕之一方得向責任較重之他方請求離婚，如有責程度相
    同時，雙方均得請求離婚，始屬公允，是責任較重之一方應
    不得向責任較輕之他方請求離婚。
(二)就兩造於102年12月至109年4月之前夫妻分隔兩地居住，是
    否發生重大難以維持婚姻關係之破綻部分，經查：
　⒈兩造於100年11月11日結婚，婚後育有1子丙○○，現婚姻關係
    仍存續乙情（見本院卷第178頁），有戶籍謄本可憑(見原審
    卷二第69至70頁)，並為兩造所不爭執（見本院卷第51、178
    頁），堪信為真正。又上訴人主張兩造婚後原同住○○住所，
    兩造於102年起，協議被上訴人仍住在○○住所，上訴人與未
    成年子女一同居住在○○娘家，未成年子女由岳母照顧，俟10
    7年1月因上訴人妹婿另購○○路住所後，上訴人與兩造之未成
    年子女亦一同遷居至該住所（下稱系爭協議）；嗣被上訴人
    於108年3月17日患病後，上訴人曾於109年4月遷至○○住所居
    住，迄110年4月1日遷回○○路住所居住乙情（見本院卷第51
    頁），亦為被上訴人所不爭（見本院卷第178至179、265頁
    ）。參佐證人即兩造未成年子女甲○○於本院到庭證述：我住
    在○○，跟我媽媽一起住。還有阿姨、姨丈。平常住在○○上學
    或是補習是阿姨接送，媽媽去上班。記憶中，爸爸不會到○○
    住，最近不會。我每隔兩週會去○○爸爸家裡住。○○家改裝之
    後，我會去爸爸家住，那時候我是小學一年級。在○○家改裝
    之前，我會去住，但是沒有固定時間。爸爸還沒有生病之前
    ，爸爸會開車來帶我去台北家住，有時媽媽會一起去住，有
    時不會。後來爸爸生病之後，我媽媽沒有車，她是搭捷運帶
    我坐車去台北之後，吃過午餐再去我爸爸家，媽媽沒有住在
    那裡，會先回去○○，而我會住在爸爸家。有時候是星期六日
    會住兩天，如果放假日有多一天的話，也會有住三天兩夜的
    情形等語（見本院卷第252至256頁）。堪認兩造在102年間
    成立系爭協議後，即依協議內容，夫妻分住○○、○○兩地之方
    式經營家庭婚姻生活，直至上訴人因被上訴人中風後返家復
    健休養，需人照顧，經上訴人於109年4月遷至○○住所居住為
    止之事實，應堪認定。
　⒉上訴人雖謂兩造於100年結婚後，自102年12月起分居，於109
    年4月至110年4月在○○住所居住期間，嗣110年4月其又搬離○
    ○住所，返回○○居住至今，扣除上開109年4月至110年4月之
    期間，兩造累計分居達7年6個月，在被上訴人108年3月17日
    中風生病前，兩造婚姻已有多處破綻，斯時因兩造未共同生
    活，被上訴人尚能與其溝通未成年子女事宜，其尚無離婚之
    想法，惟其隱忍至109年4月遷回○○住所居住之1年間，因被
    上訴人精神心智不如已往，難以理性溝通，日常生活大小事
    均需兄姊同意，被上訴人家人亦令其倍感壓力，兩造婚姻中
    長久累積之破綻終致其喘不過氣，而決意提起本件離婚訴訟
    等語（見本院卷第193至198頁），請求依民法第1052條第2
    項判決離婚等語，為被上訴人否認。惟查，兩造於102年12
    月起，是因依系爭協議履行之故，而分開兩地居住，歷經被
    上訴人108年3月17日中風生病，均未改變上開夫妻協議之居
    住方式等情，業如前述；兩造就成立系爭協議之原因，陳述
    固有不同，惟不問是上訴人所稱：因○○住所生活環境髒亂、
    僅1間浴廁惟需供4人使用，我需外出、忍耐至公司如廁，或
    是向樓上親戚家借用廁所，且○○住所當時經營製作鐘錶機械
    加工之家庭工廠，有因大型機具運轉產生之粉塵、有機溶劑
    氣味，令我於懷孕期間身體不適，地板有加工所生金屬碎片
    殘留，恐影響小孩出生後之生活環境，被上訴人同意我遷至
    ○○娘家居住等語（見本院卷第193至194頁），抑或被上訴人
    主觀上所認知：兩造結婚後住在○○住所，因上訴人陸續至桃
    園龜山之公司上班，路途遙遠，為體恤上訴人長途通勤工作
    辛勞，兼可陪伴失婚多年之上訴人母親，經兩造商議後上訴
    人始就近暫居○○娘家，惟不定時返回○○夫家同住，我每週六
    日放假時亦前往○○與上訴人同住，週間其他時間不定時前往
    ○○同住，上訴人懷孕生子後，岳母願意幫忙照顧小孩，為方
    便岳母照顧稚子起見，兩造仍維持前開○○、○○○路兩地輪流
    居住之同住方法，並共同照顧兩造之子等語（見本院卷第10
    0至101、178、261頁），核諸兩造成立系爭協議之目的，係
    側重在使上訴人於結婚及懷孕生子後之日常生活不用躋身夫
    家環境，可較舒適便利，並舒緩上訴人之身心壓力之本質，
    誠屬兩造當時本於誠摯互愛之情感基礎，理性溝通協調後之
    結果，顯與其他夫妻間類如一方施暴、雙方爭執激烈、雙方
    不願理性溝通、雙方感情淡漠而逃避疏遠，或是一方因外遇
    致情感生變而導致之夫妻別居情狀有別，本院尚難僅憑兩造
    於102年12月起即依系爭協議內容分住兩地之客觀事實，遽
    認彼等間已生重大難以維持婚姻之破綻事由而予判決離婚。
　⒊又上訴人主張其在兩造之小孩出生後，問過被上訴人是否改
    善○○住所環境或另覓住所，均遭被上訴人拒絕，可見被上訴
    人就婚姻中存在之問題不願與其溝通等語（見本院卷第195
    頁）。然斟酌兩造在102年12月間成立系爭協議，上訴人依
    協議約定遷回○○娘家居住未久，兩造之小孩隨即於103年1月
    出生，被上訴人亦仍同意小孩隨同上訴人住在○○，由岳母照
    顧，縱上訴人與丙○○於107年1月隨同上訴人妹妹、妹婿一同
    遷居○○路房屋之際，被上訴人亦仍同意，且彼等夫妻長期維
    持依系爭協議約定分住○○住所、○○娘家兩地之相處模式，此
    觀上訴人於本院具狀所陳：上訴人無意令兩造關係影響未成
    年子女之成長，雖與被上訴人分居兩地，然仍顧及被上訴人
    與兩造之子相處之機會、權利，並為協助妥善照護兩造之子
    ，始曾與被上訴人一同出遊等語（見本院卷第54至55頁），
    及於本院準備程序期日表示：○○路房屋是其妹婿購買，妹妹
    夫妻、其及自己小孩搬過去，母親沒有搬過去；新屋的環境
    條件比較適合小孩居住，妹婿所買房屋空間沒有那麼大，其
    幫媽媽租屋，住在妹婿家附近等語（見本院卷第179頁），
    及被上訴人所辯：因為上訴人的妹婿在○○區○○路買房子，上
    訴人的母親與上訴人、兩造未成年子女都一起搬去○○路房屋
    居住，被上訴人依舊以上述的週期去娘家與上訴人、小孩同
    住等語（見同上卷第179頁），亦可明晰。併參諸證人丙○○
    於本院到庭所述：我住在○○，跟我媽媽一起住。還有阿姨、
    姨丈。平常住在○○上學或是補習是阿姨接送，媽媽去上班。
    記憶中，爸爸不會到○○住，最近不會。我每隔兩週會去○○爸
    爸家裡住。○○家改裝之後，我會去爸爸家住，那時候我是小
    學一年級。在○○家改裝之前，我會去住，但是沒有固定時間
    。爸爸還沒有生病之前，爸爸會開車來帶我去台北家住，有
    時媽媽會一起去住，有時不會等語（見本院卷第253至254頁
    ），及被上訴人於原審提出其在中風生病前與丙○○相處出遊
    之照片（見原審卷一第181至276頁），堪認被上訴人抗辯：
    兩造係協議兩地輪流同住，並非夫妻分居，被上訴人有參與
    照護兩造之子及維持家庭生活等語，應係實情。審酌兩造於
    依系爭協議履行後，縱未固定由一方在每個週末均前往另一
    方所在處所同住之情，惟彼等事實上係以相互探視、被上訴
    人接小孩至○○住所過夜，或兩造與小孩出遊共餐之方式會面
    交往，經營婚姻家庭生活，迄被上訴人108年3月17日中風住
    院之前皆無改變，核與現今社會夫妻因工作或照顧親人等原
    因，平日分居兩地，假日始共聚一處之生活型態相符，與夫
    妻感情不睦而分居之夫妻，不僅分居兩地，且各自生活、互
    不關心情形不同，要難謂兩造是因婚姻存有重大難以維持之
    破綻事由而別居之情。
　⒋上訴人另謂：被上訴人無獨立照顧未成年子女之能力，曾讓
    小孩傷口浸泡海水導致潰爛、水分補充不足導致尿道炎，或
    多次誤食海鮮產生蕁麻疹等情事，故只要未成年子女需要陪
    同，其即會前往照顧，且○○住所環境在小孩出生後無任何改
    變，故小孩假日前往○○住所需要的物品（如澡盆、嬰兒推車
    ）皆是由上訴人從○○住所攜帶，汽車安全座椅是從其妹妹車
    上拔取，○○住所無嬰兒床，小孩只能睡在被上訴人床上，由
    其以身體充當圍欄防止小孩翻身掉落，故○○住所不適合家庭
    長期共同生活，至多短暫停留，其是為確保小孩安全前往陪
    同、照顧，並非被上訴人所稱輪流居住等語（見本院卷第19
    5至196頁）。惟上訴人所舉上開事例，皆發生在丙○○於OOO
    年O月出生後至2、3歲間之嬰幼兒時期，因丙○○平時均與上
    訴人同住○○，不問上訴人斯時主觀上是基於探望夫婿即被上
    訴人抑或基於陪同照顧稚子之目的，陪同丙○○前往○○住所同
    住過夜，皆不影響兩造是依系爭協議分住二地惟相互會面探
    視之初衷。至於被上訴人未在○○住所常備可供丙○○使用之嬰
    童用品如嬰兒床、澡盆、推車、汽車座椅等物，固可認其對
    於嬰幼兒之照顧未盡周全，依一般社會常情，不乏部分家庭
    為撙節支出或不欲小孩與他人混用嬰童用品，亦會另購一套
    嬰童用品專供攜帶外出、旅遊過夜時使用之情形，況兩造共
    同負擔扶養未成年子女義務，上訴人倘認○○住所未常備嬰童
    用品而有不便，如予自行準備或要求被上訴人購置後專供○○
    住所使用，並非難事，蓋上訴人既經被上訴人同意而遷居○○
    娘家，俟丙○○出生、成長、就學之過程，倘非偶然遭逢被上
    訴人中風生病致身體偏癱、不良於行、需人隨侍照顧之不幸
    事件，應不至於改變兩造依系爭協議內容分隔兩地居住，並
    輪流採取被上訴人去○○與丙○○會面交往、同住，或被上訴人
    攜丙○○至○○住所與被上訴人及夫家親友會面交往、同住之夫
    妻住所約定方式，衡情，兩造中任一方應尚可忍耐前往他造
    住所同住時可能出現之不便立或不習慣之處。則上訴人事後
    於訴訟中，再執上述○○住所生活環境髒亂、不宜丙○○居住生
    活、嬰童用品匱乏、其僅陪同照顧丙○○始前往○○住所同住等
    情事，並以○○住所至今均無準備任何丙○○假日前往所需物品
    ，牙刷、內褲皆無，每次丙○○前往○○住所探視之物品皆是○○
    住所準備後帶過去，某次丙○○漏拿行李，被上訴人胞姐蔡慧
    瑛即要求丙○○無須更換衣物，導致丙○○穿著同一條內褲2日
    ，○○住所有洗衣機、烘衣機，被上訴人及家人亦無耐心教導
    丙○○清洗、更換，其無法接接受上開狀態為輪流居住云云（
    見本院卷第196頁），主張兩造之婚姻於被上訴人108年3月1
    7日中風之前即長期有重大難以維持之破綻云云（見本院卷
    第193至196頁），難謂可取。
　⒌此外，上訴人於本院111年6月29日準備程序期日陳述：在本
    件起訴之前沒有與被上訴人商量過在○○住所以外地點共同租
    屋居住之事，我回娘家之後，沒有這樣想，被上訴人作息跟
    我完全不一樣。上訴人一週都在外喝酒三、四天，若與他同
    住，他回來會對我生活造成影響，我沒有辦法跟被上訴人住
    在一起，我結婚後知道被上訴人是過這樣的生活，所以我沒
    有辦法跟他住在一起，在懷孕之後、生下小孩之前，我開始
    有這個想法；被上訴人中風生病之前，我雖然無法配合他的
    作息，我跟他溝通，他會同意我回○○，他也同意我讓小孩在
    ○○居所附近就近讀書，但被上訴人生病之後，我傳訊息給他
    ，他已讀不回，或是由照顧他的哥哥姐姐替他回來，我不知
    道那個回答是否他本人的意思。我傳LINE問被上訴人要不要
    把小孩帶過去給他探視，被上訴人都以疫情嚴重為由拒絕，
    是從今年3月到現在都用這個理由拒絕探視等語在卷（見本
    院卷第179至180頁），可見上訴人在與被上訴人協議遷回○○
    娘家居住伊始，早已發現自己無法配合被上訴人作息、無法
    跟被上訴人同住、亦無同住意願之故，於上開分隔兩地居住
    期間，上訴人自無何主動與被上訴人商量由夫妻2人擇處租
    屋同住之舉止。準此，上訴人因前開主觀上之感受致其不願
    意與被上訴人長期同住○○住所乙情，應不能歸責於被上訴人
    。
　⒍況被上訴人所辯上訴人於其中風後，有為了改善○○住所之生
    活環境而重新裝潢○○住所之舉動（見本院卷第262頁），除
    有上訴人與被上訴人胞姐丁○○於108年3、4月間開始LINE商
    討○○住所重新裝潢改建問題之對話譯文可參（見原審卷一第
    133至134頁），亦經證人丙○○於本院證述○○家改裝之後，我
    會去爸爸家住，那時候我是小學一年級。在○○家改裝之前，
    我會去住，但是沒有固定時間等語（見本院卷第253至254頁
    ），上訴人並不爭執其於被上訴人生病後，認為○○住所骯亂
    、陳舊不安全、不適宜居住，希望蔡慧瑛翻修後再行搬遷，
    109年4月○○住所翻修後，其遷至○○住所，平日於○○住所工作
    、照顧被上訴人，週末返回○○帶兩造未成年子女前往○○住所
    探視被上訴人等情（見本院卷第198頁），足見上訴人對於○
    ○住所之環境改善與否，並非毫無插足餘地，端視其主觀上
    願否參與改造環境而已。故斟酌○○住所之生活環境問題業10
    9年4月上訴人遷回該住居住之時，已獲得改善，上訴人仍執
    此前環境髒亂問題，主張已構成兩造間重大不能維持婚姻關
    係之事由云云，亦屬無據。
　⒎綜上，兩造於102年12月至109年4月之前，既是依系爭協議約
    定而夫妻分隔兩地居住，並於假日攜子相互探視、同住之方
    式，維繫婚姻家庭生活，業如前述，並非因婚姻中發生重大
    難以維持關係之事由導致之夫妻別居狀態；縱兩造上開方式
    為夫妻事實上分居，因此演變為夫妻除假日接送小孩外，已
    無其他共同話題，亦無任何親密行為等互動，為名存實亡之
    婚姻關係，亦應認為是被上訴人於婚後配合上訴人而同意其
    遷居回○○娘家居住而不然不得之結果，此等婚姻中夫妻感情
    日漸疏離、冷淡，乃兩造均無努力重燃夫妻間感情之結果，
    非可歸責於被上訴人。上訴人事後於本件離婚訴訟中，再執
    其於結婚後未經依系爭協議夫妻分開二地居住之前的○○住所
    環境不適居住問題，主張是在被上訴人中風生病前，兩造婚
    姻中已存在之重大不能維持婚姻關係之破綻，其可據此訴請
    裁判離婚云云，應無理由。
(三)就兩造於109年4月同住○○住所以後，迄本件起訴之前，是否
    發生重大難以維持婚姻關係之破綻部分：　　
　⒈上訴人另主張被上訴人中風生病後，無法自主決定生活起居
    所有事宜，需經過兄姐同意才行，上訴人形同魁儡般依被上
    訴人家人之要求辦事，並須忍受被上訴人家人之頤指氣使，
    其不願繼續忍耐，故提起本件訴訟等語，並臚列下述破綻情
    形為憑（見本院卷第198至200頁）。然而，觀諸上訴人就其
    於109年4月遷回○○住所居住以後，其無法再忍受被上訴人及
    其家人故為本件離婚訴訟起訴之主要原因，或具狀主張：我
    在○○住所居住期間，毫無個人隱私，被上訴人之母（下稱婆
    婆）與胞姊（下稱大姑），於我返回○○時，擅自進入我臥房
    睡覺、開拆我信件、偷拍我工作環境，婆婆曾告知甲○○，○○
    住所之臥室為她所有，僅是丙○○假日前往時借給他住而已，
    大姑如主管般指揮我辦事、指責我處理事情不當、辱罵我；
    110年3月18日婆婆、大伯、大姑於飯廳辱罵我及全家都臭雞
    巴，大姑要求讓婆婆在我房間就寢，表示○○住所係她住處，
    非讓我工作之處，被上訴人彼時亦在場，亦無阻止或居間調
    和，我經此實不敢再與被上訴人及其家人共處，遂於110年4
    月遷回○○住所居住；我在此婚姻中所感受者，乃被上訴人僅
    係找人生養子女，就婚姻關係存在之問題，被上訴人均拒絕
    溝通、改善，對於兩造婚姻關係之維繫毫不在乎；被上訴人
    患病後，任由其家人對我言語羞辱、頤指氣使等語（見本院
    卷第198至199頁），或於本院準備程序期日陳述：被上訴人
    中風生病之前，我雖然無法配合他的作息，我跟他溝通，他
    會同意其回○○，他也同意我讓小孩在○○居所附近就近讀書，
    但被上訴人生病之後，我傳訊息給他，他已讀不回，或是由
    照顧他的哥哥姐姐替他回，我不知道那個回答是否他本人的
    意思等語（見本院卷第180頁）、被上訴人中風之後，都聽
    他們家人的指示處理公司的事情，我搬去幫忙照顧他，整個
    婚姻讓我覺得像他們家的工具人，還要養小孩，又要聽她們
    的指示辦事，不滿意還要被他們罵，被他們羞辱，我看到他
    們家人會害怕，精神壓力很大，現在帶小孩過去看他們，他
    們還是會冷言冷語，我問被上訴人什麼事情，他都說要問哥
    哥姐姐，他自己沒有辦法回答什麼事情，兩造的婚姻為何都
    要問別人，他們家人再來罵我等語（見本院卷第257至258頁
    ）。綜上，可知上訴人在109年4月搬回○○住所照顧被上訴人
    後，是因受到婆婆、大姑要求其辦事、受彼等指責、與婆婆
    、大姑間言語上有摩擦等情，致其感到挫折、羞辱、精神壓
    力大，且未能同時獲得丈夫支持及協助，而致對兩造間婚姻
    關係不耐、失望，進而提起本件離婚訴訟。蓋婚姻契約本以
    夫妻終生廝守為目的而締結，夫妻本應相互扶持，本件上訴
    人係因被上訴人中風生病而遷回○○住所居住，雖因此衍生上
    訴人與婆婆、大姑間關係惡化、夫妻情感生變，且被上訴人
    在其遭夫家親友指責或無禮對待當下，未予阻止或居間調和
    ，恐致上訴人因未獲配偶支持、協助而對彼等婚姻、感情感
    到失望、難過或不耐。然而，前述上訴人與夫家親人相處不
    睦乙事，尚非等同兩造夫妻情感無法彌補。加以被上訴人於
    108年3月17日因急性缺血性中風入院急診，嗣伴有急性腦梗
    塞併出血性變化、左側偏癱、腦中風、譫妄及認知功能障礙
    等併發症，已如前述，上訴人亦自陳：被上訴人除生活起居
    有看護照料外，其日常大小事項均由胞兄胞姐決定，甚就連
    繫未成年子女年節週末接送事項上，亦有其胞兄胞姐逕以被
    上訴人之通訊軟體聯繫接送上訴人之情形，是被上訴人從10
    8年3月患病以來，已長達3年，被上訴人之意識及判斷能力
    並無改變等語（見本院卷第52至53頁），顯見上訴人於109
    年4月至110年2月起訴之前與夫家親人間發生前述相處不睦
    或衝突，而致上訴人在婚姻中感受失望、難過或不耐之際，
    被上訴人既仍處於中風後在家復健療養之過程，縱於妻子與
    自己母親、胞姐間起糾紛齟齬之際，未能及時居間調解，亦
    難歸責於被上訴人。本院實難依此即認定兩造間已生無法維
    持婚姻之重大事由，並危及婚姻關係之維繫。
　⒉審酌兩造長期以來之婚姻關係，雖因兩造於102年12月間成立
    系爭協議，約定由上訴人遷居○○娘家，被上訴人續住○○住所
    之方式來維繫，雖致夫妻因此長期分隔兩地，且彼此因家庭
    經濟、子女教養，或有爭執及摩擦，然此實為婚姻生活之本
    質，夫妻尚可透過溝通協調並彼此改善配合，嘗試修復感情
    ，惟上訴人事後因被上訴人生病而遷回○○住所居住期間，因
    前述與婆婆、大姑間之相處問題、上訴人認為被上訴人無法
    提供溝通、協助等情事，然被上訴人突然中風生病，本非其
    所願，其事後返家復健療養期間，囿於身體殘疾、溝通能力
    退化問題，亦未能及時居間調解上訴人與母親、胞姐間之矛
    盾糾葛，導致上訴人於110年2月向被上訴人提起離婚之訴，
    進而於同年4月搬出○○住所，拒絕再與被上訴人同住，及上
    訴人嗣於本院審理中陳明：○○妹婿家沒有辦法再讓被上訴人
    居住休養，因為空間不夠，母親租屋處是單人套房，亦無法
    讓被上訴人居住休養，我要工作，又要照顧小孩，每月收入
    新臺幣（下同）4、5萬元，沒有辦法負擔另行租屋與被上訴
    人同住休養之情形。110年2月提起本件離婚訴訟，是因為我
    被被上訴人的姐姐辱罵，他姐姐質疑我花被上訴人的錢，加
    上我那時候身體不好我有子宮肌瘤、乳房纖維腺瘤，在那個
    時候，我覺得被上訴人家庭對我造成很大的壓力，我身心俱
    疲，我沒有辦法繼續與被上訴人維持這個婚姻；在訴請離婚
    前沒有偕同被上訴人接受婚姻諮商，現在也不需要再做婚姻
    諮商等語在卷（見本院卷第181至182頁）。縱兩造婚姻關係
    出現裂痕，亦難認可歸責於被上訴人，故上訴人主張兩造婚
    姻發生破綻係歸責於被上訴人云云，亦為無理。
(四)就上訴人主張被上訴人於兩造婚姻存續中，未實際分擔家務
    及照顧小孩，未支付小孩扶養費用，亦生婚姻中重大難以維
    持關係之事由部分：
　⒈上訴人主張被上訴人在小孩出生後，從未實際分擔家務，未
    分擔照顧家庭生活費用，相較於家庭，更熱衷於在外交際應
    酬，並提出被上訴人臉書貼文及聚會飲宴照片為證（見本院
    卷第207至224頁）。惟夫妻雙方因工作、經濟、子女教育等
    或其他不可抗之因素分隔兩地，雖無法同居共處而經營家庭
    生活，惟尚非不得藉由積極聯繫、關心他方日常生活及安排
    會面出遊等方式維繫雙方情感；且查兩造於小孩出生之前，
    已協議上訴人遷居○○娘家，夫妻二人分住兩地，丙○○出生後
    ，被上訴人同意小孩隨同被上訴人在○○居住就學，業如前述
    ，則週間關於小孩生活起居照顧事宜，多係由與小孩同住之
    上訴人或其娘家親友處理，並未悖於常情。況觀上訴人前開
    所述：在結婚懷孕後就發現自己無法配合被上訴人之生活作
    息、在起訴前未曾與被上訴人商量在○○住所以外之處所租屋
    同住、無法跟被上訴人同住一起，亦無同住意願等情，已如
    前述，顯見上訴人主觀上亦排斥被上訴人經常性地與其同住
    ，由上情可推知，兩造因協議上訴人遷居○○而長期分隔兩地
    生活時，夫妻雙方或有因相隔兩地，無法對彼此生活處境感
    同身受，而多有誤會，亦均有可能因現實生活壓力，而無法
    妥善管理情緒，致有情緒失控或爭吵之情，夫妻雙方理應妥
    善溝通調適，彼此努力化解誤會，盡力磨合以放下怨懟，惟
    上訴人係選擇冷漠以對，乃至拒絕再與被上訴人同住，造成
    兩造間情感日漸淡薄，連帶影響被上訴人因未經常性與上訴
    人及小孩同住，致無法即時分擔家務及照顧小孩事宜，或被
    上訴人因獨居之故而有較大私人空間得於夜間外出聚會飲宴
    機會，此實為兩造為系爭協議伊始即可預見之結果。從而，
    上訴人事後再執被上訴人未實際分擔家務、照顧小孩、夜晚
    在外交際應酬等客觀情狀，主張兩造婚姻因此發生重大不能
    維持之破綻事由，係屬無據。
　⒉此外，上訴人於原審雖提出其支付104年至110年間小孩保險
    費繳費證明、108年1月、4月、7月、109年5月小孩學費及10
    8年11、12間牙醫就診等單據為憑（見原審卷二第13至33頁
    ），主張自小孩出生時起，所有食衣住行乃至醫療就診、才
    藝費用，均由其獨力支出，被上訴人均未分擔等語（見原審
    卷二第9頁）。惟按父母對於未成年子女，有保護及教養之
    權利義務。扶養之程度，應按受扶養權利者之需要，與負扶
    養義務者之經濟能力及身分定之；負扶養義務者有數人，而
    其親等同一時，應各依其經濟能力分擔義務，民法第1084條
    第2項、第1119條、第1115條第3項分別定有明文。茲被上訴
    人既同意小孩出生後隨同上訴人在○○居住、就學，已如前述
    ，上訴人基於與小孩同住且通常直接取得其學費、保險費及
    就醫治療疾病之單據，並先行支付上開費用，並未悖於常情
    ，亦為上訴人依所負扶養未成年子女義務所不得不然者，雖
    被上訴人始終未提出支付丙○○生活費用之憑證，難認其有分
    擔支出費用情事，且被上訴人所稱上訴人已領走其勞工保險
    老年年金88萬9848元及保險金160萬元部分，亦為上訴人否
    認上開款項曾供己花用；惟上開扶養小孩款項，除部分104
    年至107年間保險費支出是發生在被上訴人中風生病之前外
    ，其餘款項爭執多發生在被上訴人108年3月17日病倒以後，
    因上訴人代處理被上訴人存款而衍生者，實與被上訴人於丙
    ○○出生後有無分擔扶養費用乙事無關。矧父母對未成年子女
    所負之扶養義務，係本於父母子女之身分關係而當然發生，
    父母自應依經濟能力、身分及未成年子女之需要，分擔未成
    年子女所需之扶養費用，倘上訴人已支付撫育未成年子女所
    需之全部扶養費者，自非不得就逾越其原應負擔之部分，向
    被上訴人請求返還。且上訴人雖主張被上訴人在丙○○出生後
    ，從未實際分擔勞務，亦未分擔照護家庭所需費用，相較於
    家庭，被上訴人更熱衷於在外交際應酬等語（見本院卷第19
    6頁），惟未見其曾就此怨懟不滿，曾與被上訴人為溝通、
    疏導之情，卻突然於多年之後此為由主張兩造婚姻無法繼續
    維持，實難可採。
　⒊至被上訴人登記為負責人之寬達立公司究否為兩造一同創立
    ，抑或兩造各自經營小旅行生活事業社、寬達立公司，而各
    自經營事業等事項，尚與兩造婚姻是否存有重大不能維持之
    破綻無關，上訴人所指被上訴人於訴訟中所為關於兩造事業
    經營內容之辯詞不實在云云（見本院卷第197至198頁），尚
    與本件上訴人起訴是否符合民法第1052條第2項之離婚事由
    之判斷無涉，併此說明。
(五)綜此，上訴人主張兩造婚姻已生破綻，並已達難以維持之程
    度為由，主張依民法第1052條第2項之規定，請求准予離婚
    云云，核屬無據，自不應准許。又上訴人離婚之請求既屬不
    應准許，則其聲請酌定離婚後兩造間對丙○○權利義務之行使
    或負擔云云，即無庸審酌。 　　　
六、上訴人追加備位之訴均無理由：
    上訴人固於本院追加備位之訴，主張：其於110年4月搬出○○
    住所時起至今，均未與被上訴人同住，兩造事實上不繼續共
    同生活達1年以上，其得依民法第1010條第2項、第1項規定
    請求宣告夫妻財產適用分別財產制，及得依同法第1089條之
    1第1項本文準用第1055條、第1055條之1及第1055條之2規定
    ，請求定未成年子女權利利益之行使或負擔等語，惟亦為被
    上訴人所否認，並以前詞為辯。經查：
(一)就上訴人請求宣告分別財產制部分：
　⒈按夫妻之一方有下列各款情形之一時，法院因他方之請求，
    得宣告改用分別財產制：一、依法應給付家庭生活費用而不
    給付時；二、夫或妻之財產不足清償其債務時；三、依法應
    得他方同意所為之財產處分，他方無正當理由拒絕同意時；
    四、有管理權之一方對於共同財產之管理顯有不當，經他方
    請求改善而不改善時；五、因不當減少其婚後財產，而對他
    方剩餘財產分配請求權有侵害之虞時；六、有其他重大事由
    時。夫妻之總財產不足清償總債務或夫妻難於維持共同生活
    ，不同居已達六個月以上時，前項規定於夫妻均適用之，民
    法第1010條定有明文。其第二項中之「夫妻難於維持共同生
    活，不同居已達六個月以上」，係於74年6月3日增訂，其立
    法理由為：「如夫妻感情破裂，不能繼續維持家庭共同生活
    ，且事實上不同居已達六個月以上時，如原採法定財產制或
    分別財產制以外之約定財產制者，茲彼此既不能相互信賴，
    自應准其改用分別財產制，俾夫妻各得保有其財產所有權、
    管理權及使用收益權，減少不必要之困擾，爰增列第五款規
    定，以應事實上之需要」，於91年6月26日再將原條文第5款
    ，改列為第2項，並作文字修正。準此，現行法第2項所稱：
    「夫妻難於維持共同生活，不同居已達六個月以上時，前項
    規定於夫妻均適用之」，應係指於夫妻難於維持共同生活，
    不同居已達六個月以上時，夫妻任一方均得請求法院宣告改
    用分別財產制，俾夫妻各得保有其財產所有權、管理權及使
    用收益權，減少不必要之困擾，自不以他方有第1項各款可
    歸責情事為限。次按「夫妻之一方依民法第1010條規定請求
    法院宣告改用分別財產制，應依民事訴訟程序提起形成之訴
    ，由法院以形成判決變更夫妻間之財產關係；夫妻難於維持
    共同生活，不同居已達六個月以上時，縱其事由應由夫妻之
    一方負責，該應負責之一方亦非不得依該條規定請求宣告改
    用分別財產制。」 最高法院93年度台上字第1878號、98年
    度台上字第957號判決意旨可參。
　⒉查兩造於102年12月至109年4月間，係依系爭協議而以夫妻分
    開兩地生活之方式經營婚姻關係，業如前述，應不該當民法
    第1010條第2項所規定「夫妻難於維持共同生活，不同居已
    達六個月以上」之要件。至上訴人於109年4月起至110年4月
    遷居○○住所以照顧生病之被上訴人期間，固發生其所稱遭婆
    婆、大姑指責或無禮對待、被上訴人斯時未予提供溝通、協
    助、被上訴人都要聽兄姊之意見，沒有自己意見等情形，業
    如前述；惟均不構成民法第1052條第2項規定之婚姻破綻情
    形，此經本院認定如前開「五、(三)」所示。又上訴人具狀
    所稱：「惟兩造長期分居二處，彼此生活習慣、觀念等存有
    差異。加諸被上訴人之生活大小事務多需仰賴其兄姊協助處
    理，上訴人終因與被上訴人及其家人長期生活觀念不和，甚
    遭出言辱罵等節，無意繼續維持此有名無實之婚姻關係，遂
    訴請離婚，並於110年4月1日遷回○○路住所居住至今」（見
    本院卷第67頁第13至18行），及於準備程序期日所述：「被
    上訴人生病之後，我傳訊息給他，他已讀不回，或是由照顧
    他的哥哥姐姐替他回來，我不知道那個回答是否他本人的意
    思。」（見本院卷第180頁），核均屬於兩造夫妻是否尋求
    適當方式積極溝通及應如何妥善溝通之問題，非不可透過由
    兩造共同接受婚姻諮商或兩造合意偕同未成年子女一同搬至
    ○○住所以外之處所共同居住等方式，來修復夫妻間感情、彌
    補兩造於丙○○出生以後均無長期一家三口同住共享天倫之缺
    憾，尚難認為上訴人不瞭解被上訴人所傳LINE訊息之真意，
    或其自認在○○住所居住照顧被上訴人期間，要聽被上訴人家
    人指示辦事、被責罵、被羞辱之情形，即謂夫妻感情破裂，
    不能繼續維持家庭共同生活。此外，斟酌上訴人於本院已自
    陳：在訴請離婚之前，沒有偕同被上訴人接受婚姻諮商，由
    兩造努力改善婚姻中之夫妻關係，現在也不需要做婚姻諮商
    （見本院卷第182頁），及陳明：○○妹婿○○路住所空間不夠
    及母親租屋處是單人套房，無法讓被上訴人居住休養，其要
    工作又要照顧小孩，每月收入4、5萬元，沒有辦法負擔另行
    租屋與被上訴人同住休養等語（見本院卷第181頁），對照
    被上訴人於本院準備程序到庭所稱：我不要離婚，可以讓上
    訴人回來住，哥哥姐姐可以幫我復健，不用上訴人照顧，我
    有自信我會好起來等語（見本院卷第258頁），可徵被上訴
    人對於夫妻感情之修復仍具期待並願努力之意；顯見上訴人
    於110年4月搬出○○住所，返回○○路居住迄今之舉止，實為其
    單方主觀上無與被上訴人同住一處之意願所致，客觀上亦係
    回復至兩造原以系爭協議約定夫妻分開兩地居住之生活模式
    。至被上訴人現因生病復健期間而致生活上無法完全自理而
    未能重拾其生病前會自行接送丙○○至○○住所同住、或與上訴
    人、丙○○共同出遊，或因○○路住所空間不夠致被上訴人未能
    前往該住與上訴人及丙○○同住之結果，或為被上訴人因突然
    中風生病，逐漸復健過程中所致，或因兩造未能就該突發狀
    況達成妥適之應對方式，本院尚難僅憑兩造於110年4月後仍
    分開居住、未同住一處之客觀事實，即遽認兩造是因夫妻感
    情破裂，不能繼續維持家庭共同生活，而致事實上不同居已
    達6個月以上之結果，實難認為合於民法第1010條第2項規定
    由夫妻之一方請求宣告分別財產制之要件。
　⒊綜此，本件客觀上難認兩造有難於維持共同生活之情，上訴
    人追加備位之訴依民法第1010條第2項規定，請求宣告兩造
    財產制改用分別財產制云云，核無理由，應予駁回。
(二)就上訴人請求定未成年子女權利義務之行使或負擔事項部分
    ：
　⒈按父母不繼續共同生活達6個月以上時，關於未成年子女權利
    義務之行使或負擔，準用第1055條、第1055之1及第1055條
    之2之規定。但父母有不能同居之正當理由或法律另有規定
    者，不在此限。民法第1089條之1第1項定有明文。是父母之
    一方，於婚姻存續中聲請定未成年子女權利義務之行使或負
    擔事項由自己單獨行使或雖仍父母共同行使，惟由聲請之一
    方任主要照顧者時，仍應符合上開規定之要件，始得准許之
    。
　⒉查本院既認上訴人於110年4月搬出○○住所，回到○○路住所居
    住之情形，客觀上係回復至兩造原以系爭協議約定夫妻分開
    兩地居住之生活模式，業如前述；又丙○○於出生後即隨同上
    訴人在○○居住、就學乙節，是經被上訴人同意之結果，亦如
    前述。斟酌被上訴人在上訴人於110年4月搬回○○住所之後，
    並未向原審或向本院提出有關其不再同意丙○○繼續在○○居住
    就學之主張，應認被上訴人並未變更其前於丙○○出生後，依
    系爭協議內容同意丙○○隨同上訴人住在○○娘家，及其後同意
    上訴人於107年1月間偕同丙○○搬至○○路住所居住之意思，可
    徵被上訴人事實上並無表明禁止或妨礙丙○○繼續在○○居住就
    學之舉止行為；至被上訴人於中風生病後，因生活上無法完
    全自理，而未能重拾於生病前自行接送丙○○至○○住所同住、
    或與上訴人及丙○○共同出遊之方活方式，又或因○○路住所空
    間不夠致被上訴人未能於週末前往該處與丙○○同住過夜，雖
    屬被上訴人因中風生病致使其與丙○○間之父子相處方式不得
    不隨之調整、改變之結果，惟並未違反兩造前此所為之系爭
    協議。上訴人復未提出被上訴人現已對丙○○繼續在○○居住就
    學乙事有所干涉或妨礙，並已對丙○○現在之居住就學造成影
    響之具體事證為憑，則上訴人於110年4月後搬出○○住所而未
    與被上訴人未同住一處之客觀情狀，實為兩造依循系爭協議
    所為，兩造未能同居，實有正當理由，符合民法第1089條之
    1但書之規定。故上訴人於本院另主張得依民法第1089條之1
    第1項本文規定請求定未成年子女權利義務之行使或負擔事
    項云云，於法自有未合，亦不應准許。　　
(三)綜此，上訴人追加備位之訴，主張於其訴請裁判離婚未獲准
    許時，即備位依民法第1010條第2項、第1項及第1089條之1
    之規定，請求宣告改用分別財產制及准兩造所生未成年子女
    丙○○權利義務之行使負擔由其任之云云，均無理由，不應准
    許。　　　　
七、綜上所述，上訴人本於前揭原因依民法第1052條第2項規定
    ，訴請離婚並為離婚後之附帶請求(未成年子女權利義務行
    使負擔之酌定)，為無理由，應予駁回，原審所為上訴人敗
    訴之判決，並無不合，上訴意旨指摘原判決不當，求予廢棄
    改判，為無理由，應予駁回。上訴人於提起上訴後，另追加
    主張民法第1010條第2項規定，請求宣告改用分別財產制，
    及依同法第1089條之1第1項本文準用第1055條、第1055條之
    1及第1055條之2之規定，請求定未成年子女權利義務之行使
    或負擔部分，均為無理由，均應予駁回。
八、本件事證已臻明確，上訴人聲請傳喚證人戊○○到庭證明其與
    被上訴人自102年12月底即分居，並非○○、○○兩地輪流居住
    等語（見本院卷第199頁），於本院前開認定結果無影響，
    應無再予傳喚之必要；另本院既認為上訴人請求定兩造未成
    年子女權利義務之行使及負擔事項為無理由，故其於本院聲
    請指派家事調查官就兩造再次進行訪視（見本院卷第68頁）
    ，及聲請選任程序監理人再次進行訪視部分（見本院卷第23
    3至234頁；嗣經上訴人撤回此項聲請，見同卷第239頁），
    均無再予調查之必要。又兩造其餘之攻擊或防禦方法及所用
    之證據，經本院斟酌後，認為均不足以影響本判決之結果，
    爰不逐一論列，附此敘明。
九、據上論結，本件上訴及追加之訴均為無理由，爰判決如主文
    。　
中　　華　　民　　國　　111 　年　　9 　　月　　13　　日
                  家事法庭
                      審判長法  官  李媛媛 
　　　　　　　　　　　      法  官  賴秀蘭　　　 
　　　　　　　　　　　　　　法  官  胡芷瑜
正本係照原本作成。
如不服本判決，應於收受送達後20日內向本院提出上訴書狀，其
未表明上訴理由者，應於提出上訴後20日內向本院補提理由書狀
（均須按他造當事人之人數附繕本）上訴時應提出委任律師或具
有律師資格之人之委任狀；委任有律師資格者，另應附具律師資
格證書及釋明委任人與受任人有民事訴訟法第466 條之1第1項但
書或第2項所定關係之釋明文書影本。如委任律師提起上訴者，
應一併繳納上訴審裁判費。
中　　華　　民　　國　　111 　年　　9 　　月　　13　　日

                            書記官  莊智凱